【裁判字號】    92,台上,2189
【裁判日期】    920424
【裁判案由】    偽造文書
【裁判全文】
最高法院刑事判決                              九十二年度台上字第二一八九號
    上  訴  人  台灣高等法院檢察署檢察官
    被      告  乙○○
                甲○○
右上訴人因被告等偽造文書案件，不服台灣高等法院中華民國九十二年一月二十八日
第二審更審判決（九十一年度上更(二)字第三０二號，起訴案號：台灣新竹地方法院檢
察署八十四年度偵字第三一七九、九七０一號），提起上訴，本院判決如左：
    主  文
原判決撤銷，發回台灣高等法院。
    理  由
本件原判決以公訴意旨略稱：甲○○係新竹市○○○路二三六號建武機械工業股份有
限公司（以下簡稱建武公司）負責人，與股東乙○○均實際從事公司業務之經營。於
民國（下同）七十七年間，二人邀朱添德為建武公司向台灣中小企業銀行（以下簡稱
台灣企銀）借款之連帶保證人，然迄八十一年間，渠等明知朱添德已表明不再擔任保
證人一職，竟仍基於共同犯意聯絡，並基於概括犯意，偽刻朱添德之印鑑章，蓋於台
灣企銀八十二年十月二十九日、同年十二月三十一日、八十三年四月三十日之借據，
及八十二年十二月三十一日之週轉金貸款契約連帶保證人欄內，再囑該公司不知情之
會計林玉蘭填載各該借款人及連帶保證人姓名資料後持向台灣企銀借款，足以生損害
於朱添德，案經被害人朱添德訴請及檢察官自動檢舉偵辦，因認被告二人共同連續犯
有刑法第二百十六條、第二百十條之行使偽造私文書罪嫌云云，經原審審理結果，認
不能證明被告等犯罪，因而撤銷第一審不當之科刑判決，改判諭知被告乙○○、甲○
○無罪，固非無見。
惟按證據雖已調查而其內容尚未明瞭者，即與未經調查無異，如遽行判決，仍屬應於
審判期日調查之證據未予調查，其判決當然違背法令。查原判決認定八十二年八月十
三日之借據（即原判決編號二十四）告訴人之印章雖與告訴人提出之真正印章不同，
然告訴人於檢察官偵查中，已自承該筆借款係經其同意，足證告訴人除印鑑章外，尚
有其他印章，而本件四紙借款文件上之印章（即原判決編號十五、十六、十九、二十
三），經鑑定既與上述編號二十四號之印章同屬一類，足證本件借據上告訴人之印章
應屬真正等情，惟告訴人一再主張伊使用者，均係印鑑章，該原判決編號二十四號借
據上之印章，非其所有，伊因不知被告等偽造那幾筆貸款，俟拿到電腦單，才知道編
號二十四號也是假的，則告訴人除使用印鑑章外，是否尚有使用其他印章，即有詳加
調查之必要，況依經驗法則，告訴人如果亦使用其他印章，則其字體大小應難一致，
然本件依卷內資料所示，附卷之二十五件借據中，其印章大小及字體均極相似（見更
(二)審卷第二一四頁起），且共同被告乙○○於偵查及第一審審理中曾供稱：「……朱
添德說不做保後，有一次我有看到甲○○拿朱添德的印章在蓋，我問他怎會有朱添德
的印章，他告訴我，現在科技發達，電腦都可以複製」，則本件借據上告訴人之印章
，是否即為電腦複製偽造而成，亦待研求。又依原判決理由記載：「告訴人表示不保
後，被告乙○○找韓東海替保之時間為八十二年五月間，此有……借據及證人韓東海
承認……可證」，如屬不虛，則八十二年五月間起被告等已另找韓東海作保，告訴人
於八十二年八月十三日（即編號二十四號）借據上，顯無再蓋章作保之必要，再本件
借款文件內告訴人之簽名，與經鑑定結果認係真正之借據上告訴人簽名，並不相同（
見同上卷第二三二頁、二三三頁、二三七頁），該等借據上告訴人之簽名，究係何人
所為，有無偽造，亦非無疑，此外告訴人既辯稱伊於八十一年間已告知被告等不再為
公司作保，如屬無訛，則告訴人何以於其後之八十三年八月十三日（即編號十七）、
八十三年八月十五日（即編號十八）及八十三年八月十五日（即編號二十二）等三紙
借據上仍蓋章作保？（蓋該三紙借據內告訴人之印章，經鑑定結果為真正），實情究
何？原審未深入調查詳加勾稽，遽行判決，難謂無依法應調查之證據未予調查之違誤
。檢察官上訴意旨，執以指摘原判決不當，非無理由，應認原判決仍有撤銷發回更審
之原因。
據上論結，應依刑事訴訟法第三百九十七條、第四百零一條，判決如主文。
中      華      民      國    九十二    年      四      月    二十四    日
                              最高法院刑事第十一庭
                                  審判長法官  呂  潮  澤
                                        法官  白  文  漳
                                        法官  陳  世  雄
                                        法官  孫  增  同
                                        法官  林  開  任
      右正本證明與原本無異
                                              書  記  官
中      華      民      國    九十二    年      四      月    二十九    日


司法院資訊處製作；財團法人民間司法改革基金會備份。
